【裁判字號】    90,台上,1325
【裁判日期】    900308
【裁判案由】    偽造有價證券
【裁判全文】
最高法院刑事判決                                九十年度台上字第一三二五號
    上  訴  人  甲○○
    選任辯護人  李國盛律師
右上訴人因偽造有價證券案件，不服台灣高等法院中華民國八十七年十一月二十五日
第二審判決（八十七年度上訴字第二四一三號，起訴案號：台灣士林地方法院檢察署
八十五年度偵字第八四六三號），提起上訴，本院判決如左：
    主  文
原判決撤銷，發回台灣高等法院。
    理  由
本件原判決認定上訴人甲○○與不詳姓名之成年男子，共同意圖為自己不法之所有，
於民國八十三年三月間向達亞汽車股份有限公司（下稱達亞公司）佯稱欲購車，而利
用達亞公司業務員劉建佑（原名劉榮程）於八十三年三月十五日前往台北市○○○路
某公司辦理簽約、對保手續時，共同意圖供行使之用，偽造共同發票人為「吳嘉鴻」
之本票及連帶保證人為「吳嘉鴻」之契約書各一紙，持以行使，使達亞公司陷於錯誤
，將ＢＵ－七三六七號自用小客車交付。詎上訴人取得車輛後，即未再付款，且不知
去向等情。因而維持第一審依牽連犯論處上訴人共同意圖供行使之用而偽造有價證券
罪刑之判決，駁回上訴人在第二審之上訴，固非無見。
惟查：(一)有罪之判決書，對於被告有利之證據不採納者，應記載其理由，刑事訴訟法
第三百十條第二款定有明文。上訴人始終否認向達亞公司購買自用小客車，並辯稱伊
曾於八十二年間遺失身分證，嗣於八十二年十二月十七日申請補發新證，而歹徒於八
十三年三月間冒名購車時，係使用已申報遺失之舊證。又依據卷內資料，上訴人之戶
籍謄本確實記載八十二年十二月十七日補證（見偵查卷第七頁），並有八十二年十二
月十七日補發之新身分證影本，及台北市士林區戶政事務所檢送之請領國民身分證申
請書影本在卷可稽（見第一審卷第三十頁、第八十一頁）。另依台北市監理處檢送及
達亞公司提出之購車資料影本，該身分證確係七十八年八月十八日所製發，經上訴人
申報遺失之舊證（見第一審卷第八十七頁背面、第一四八頁背面）。上開有利於上訴
人之證據，原判決不予採納，復未說明不採納之理由，自有理由不備之違誤。(二)證據
雖已調查而其內容尚未明瞭者，即與未經調查無異，如遽行判決，仍屬應於審判期日
調查之證據而未予調查。依據達亞公司之業務員劉建佑所供，本件買賣係其友人連秋
福居中介紹，八十三年三月間伊與連秋福同往台北市○○○路某公司，辦理簽約及對
保手續時，係由連秋福將契約書及本票拿進該公司之會議室，給買受人及保證人「吳
嘉鴻」簽名、蓋章，當時伊在會議室外等候，未親眼目睹簽名、蓋章之經過。上訴人
則始終否認在台北市○○○路上班，並辯稱伊之公司在台北市○○路。另被冒名之保
證人吳嘉鴻亦證稱，伊之身分證及不動產所有權狀影本已被其舅父林明宗冒用多次，
除本件被冒用購買大發牌汽車外，另被冒用購買豐田牌汽車，也發生糾紛（見第一審
卷第一六○頁背面）。且達亞公司之業務員劉建佑、代理人黃文彬亦分別證稱：林明
宗與連秋福之公司在同一層樓，林明宗、連秋福均曾向達亞公司購車（見第一審卷第
一八九頁）；達亞公司與林明宗之間也發生購車糾紛（見同上卷第一八九頁背面）。
依上開資料顯示，保證人吳嘉鴻在本案被冒用之身分證及不動產所有權狀影本，是否
來自林明宗？另連秋福在台北市○○○路之公司，究竟將涉案之契約書及本票拿給何
人簽名、蓋章？攸關上訴人是否為本件犯罪。原審未傳喚林明宗、連秋福予以徹查明
白，即遽行判決，自嫌速斷。(三)原判決認定，上訴人於八十三年三月間詐得車輛後，
即未再繳款，且不知去向；但依卷內資料，該車輛未曾申領臨時牌照（見第一審卷第
一七○頁背面），且達亞公司係至八十三年八月十五日始向台北市監理處辦理汽車發
照手續（見第一審卷第八十八頁）。依其情形，車商在未辦理領照之前，何以將全新
之車輛交付客戶使用數月，是否合於常理？已有研求餘地。又依原判決認定之事實，
上訴人於八十三年三月間詐得車輛後，即未再付款，且不知去向；但達亞公司何以在
知悉被詐欺之後五個月，仍願意為上訴人辦理領照，使無照之車輛得以使用？亦與經
驗法則有違，究竟實情如何，原審未予查明，亦有未合。(四)鑑定有不完備者，得命增
加人數或命他人繼續或另行鑑定，刑事訴訟法第二百零七條定有明文。第一審法院曾
就本案之相關筆跡，送請法務部調查局及憲兵司令部刑事支援中心鑑定，憲兵司令部
刑事支援中心雖鑑定「送鑑契約書及本票上『甲○○』簽名字跡與甲○○筆錄及當庭
書寫簽名字跡間之慣性特徵均相符」；但「送鑑吳嘉鴻簽名字跡資料不足，難以獲致
肯定之結論」（見第一審卷第二二三頁）。法務部調查局則以「本案待鑑契約書及本
票上所書『甲○○』三字，書寫緩慢滯澀，『吳嘉鴻』三字為連筆草書字體，……均
無法確認其書寫習慣及特徵，歉難鑑定」（見第一審卷第二二○頁）。關於甲○○部
分之鑑定結果，並不一致；吳嘉鴻部分，則均無法鑑定。而上訴人已多次聲請，再命
其他機關繼續或另行鑑定；原審法院亦認為有另行鑑定之必要，乃當庭諭知「送刑事
警察局鑑定」（見原審卷第二十七頁）。上開待證事實，即涉案之本票、契約書上「
吳嘉鴻」之簽名，究係何人偽造，既尚未明瞭，詎原審不待再送請鑑定，即遽行審判
，亦難昭折服。(五)在票據上簽名者，依票上所載文義負責，二人以上共同簽名者，應
連帶負責；又票據之偽造或票據上簽名之偽造，不影響於真正簽名之效力。從而二人
以上共同在本票之發票人欄簽名者，應連帶負發票人責任，縱有部分屬於偽造，仍不
影響於其餘真正簽名者之效力。依據卷內資料，涉案之本票係由上訴人與吳嘉鴻、張
舜宗共同簽發；原判決既認定，僅「吳嘉鴻」之簽名屬於偽造，則其餘真正簽名部分
即不受影響。乃原判決依據刑法第二百零五條規定沒收偽造之有價證券時，竟將真正
之部分，亦一併沒收，亦有適用法則不當之違法。(六)行使偽造有價證券，如以之供作
擔保或作為新債清償而借款，其借款行為，固為行使有價證券以外之另一行為，其間
有方法結果關係，應論以詐欺罪之牽連犯；但行使偽造有價證券，如用以取得票面價
值之對價，本含有詐欺性質，則不另論詐欺罪。原判決既認定，上訴人行使偽造「吳
嘉鴻」名義之本票，向達亞公司詐取等值之汽車一輛，則上訴人行使偽造有價證券，
係用以取得票面價值之對價，已含有詐欺性質，不應另論詐欺罪。乃原判決復論以詐
欺罪之牽連犯，亦有適用法則不當之違誤。(八)法院之組織不合法者，其判決當然為違
背法令，刑事訴訟法第三百七十九條第一款定有明文。第一審法院於受理本案後，已
依法院組織法第三條第一項後段規定，由法官李春地、蔡明宏、洪慕芳三人，以合議
制行合議審判，並依刑事訴訟法第二百七十九條第一項規定，指定洪慕芳為受命法官
，於審判期日前，訊問被告及蒐集、調查證據，有八十五年十二月二十日之裁定在卷
可稽（見第一審卷第四十四頁）。嗣調查證據完畢後，於八十七年二月十三日進行審
判，乃該期日僅由受命法官洪慕芳一人出庭，即逕行辯論終結，並由受命法官一人為
裁判，有審判筆錄及判決正本在卷可查，其法院之組織不合法，判決當然為違背法令
。原審未予糾正，率予維持，同屬違誤。(九)原判決既認定，上訴人偽造吳嘉鴻名義之
本票及契約書。惟依卷內資料，除有吳嘉鴻名義之本票及契約書外，並有吳嘉鴻名義
之授權書（見第一審卷第一四八頁），授權書部分是否亦屬偽造，而為起訴效力所及
，原審未予斟酌，亦嫌疏漏。以上情形，或為上訴意旨指摘所及，或為本院得依職權
調查之事項，應認有撤銷發回更審之原因。又上訴人始終承認有詐欺、妨害公務前科
（見原審卷第十六頁背面、第七十四頁），是否構成累犯？案經發回，併予查明。
據上論結，應依刑事訴訟法第三百九十七條、第四百零一條，判決如主文。
中      華      民      國     九十     年      三      月      八      日
                              最高法院刑事第十一庭
                                  審判長法官  陳  炳  煌
                                        法官  陳  正  庸
                                        法官  楊  商  江
                                        法官  陳  世  雄
                                        法官  吳  信  銘
      右正本證明與原本無異
                                              書  記  官
中      華      民      國     九十     年      三      月     十二     日
                                                                        Ｒ


司法院資訊處製作；財團法人民間司法改革基金會備份。
